【裁判字號】    98,台上,4093
【裁判日期】    980723
【裁判案由】    業務過失致人於死
【裁判全文】
最高法院刑事判決            九十八年度台上字第四０九三號
上  訴  人  台灣高等法院台中分院檢察署檢察官
被      告  甲○○
上列上訴人因被告業務過失致人於死案件，不服台灣高等法院台
中分院中華民國九十六年一月九日第二審判決（九十五年度交上
訴字第一六００號，起訴案號：台灣苗栗地方法院檢察署九十四
年度偵字第一一六三號），提起上訴，本院判決如下：
    主  文
原判決撤銷，發回台灣高等法院台中分院。
    理  由
本件原判決以公訴意旨略以：被告甲○○平日以駕駛838-GR號油
罐車載貨為業，係從事駕駛業務之人。李金寶於民國九十三年五
月二十四日上午七時三十分許，駕駛車牌號碼MF-2735 號自用小
貨車，沿西濱公路由南往北方向行駛，途經西濱公路北上八十七
公里四百公尺慢車道處，本應注意不得於顯有妨害他車通行之處
所停車，而依當時情形並無不能注意之情事，竟為接聽電話而疏
未注意，貿然在上開路段之機車專用道上停車，適被害人鄭惠茹
騎乘機車同向自後駛至，亦疏未注意車前狀況而閃避不及，撞擊
李金寶所駕駛車輛左後方之方向燈，被害人因而人車倒地並滑向
該路段內側車道。斯時被告亦疏未注意上開路段行車速限為每小
時四十公里，駕駛上開油罐車以高於每小時四十公里之速度駛至
，迨被告發現上情時已煞避不及，致其所駕油罐車右後輪自被害
人身上輾過，被害人頭顱因而破裂合併腦髓外溢而當場死亡。因
認被告涉犯刑法第二百七十六條第二項之業務過失致人於死罪嫌
等情。惟經審理結果，被告並無過失責任，因而維持第一審諭知
被告無罪之判決，駁回檢察官在第二審之上訴，固非無見。
惟查：(一)、證據之證明力如何，事實審法院固有自由判斷之職權
，然其所為之判斷，亦應與經驗法則及論理法則無違。原判決為
被告無罪之諭知，係以本案僅被告所駕駛車輛之後輪輾壓到被害
人，被告車輛其他之輪胎（包含同側之前輪），均無血跡或沾染
任何腦漿噴濺之痕跡，依物理學原理，同向之右側輪胎既均固定
在被告所駕駛車輛之底部，則被告所駕駛之車輛當為直線行駛，
足證被害人因驟然撞擊李金寶所駕駛停在路邊車輛之左後方，被
害人及其機車因而滑向內側車道，直接衝向被告所駕駛油罐車底
部。此時，被害人之頭部因恰好在該油罐車前後輪之間，故才有
前輪並無任何輾壓痕跡，僅有「右後輪擋泥板有血跡、腦漿噴濺
」之可能。被害人於上開情形下突然滑向被告所駕駛車輛之底部
，縱被告在照後鏡中有所發覺，然因事發突然，依駕駛人一般平
均反應距離約為每秒八點三二公尺；煞車距離平均約在七點四公
尺至十點五公尺間以觀，被告對此一突發狀況，實無法預見，亦
無從採取任何有效的避煞措施，以防止該次車禍發生之餘地（原
判決第四頁第二十八行至第五頁第十三行）。堪認被告辯稱：被
害人騎乘機車撞擊李金寶所駕駛車輛之左後方，被害人及其機車
倒地後直接滑向伊所駕駛油罐車之下方，伊雖從照後鏡中發覺上
情，然已閃避不及致後輪壓到被害人頭部。伊對上情無從防止而
無過失（原判決第二頁第二十二至二十六行）等情，堪以採信，
為其主要論據之一。然原判決上開論斷說明苟俱屬無訛，則被害
人頭部遭被告所駕駛車輛輾壓處（即被害人陳屍處），是否應在
被告所駕駛車輛於現場所遺留之煞車痕內，或應在被告所駕駛車
輛於現場所遺留煞車痕之後方，方與一般經驗法則相符。而稽諸
卷附道路交通事故現場圖所繪載之內容，被害人頭部遭被告所駕
駛車輛輾壓處（即被害人陳屍處），並未在被告所駕駛車輛於現
場所遺留，長達八點六公尺之煞車痕內，亦非在上開煞車痕之後
方，而係在該煞車痕前方約四至五公尺處（相驗卷第四頁）。則
原判決上開論斷說明及被告辯解各情，是否與一般經驗法則相符
，尚非全無疑義，仍待調查釐清論斷說明。而上情與本件事實如
何及如何為法律之適用攸關，自應詳予調查研求論述說明。乃原
審就上情未詳予調查釐清，復就上情未說明其為如何斟酌取捨之
理由，即逕為被告無罪之諭知，致檢察官上訴意旨得據以指摘，
其查證未盡且理由欠備，遽行判決，難昭折服。(二)、依法應於審
判期日調查之證據雖已調查，而其內容未明瞭者，即與未經調查
無異，如遽行判決，仍屬應於審判期日調查之證據而未予調查，
尚不得遽對被告為有利或不利之認定。(1)、被告於警詢中警方詢
以：「你當時駕駛何車道？你有無目擊機車如何撞上小貨車？」
答稱：「我當時是行駛於慢車道的內側車道，我有目擊該機車撞
上小貨車，但我煞車時已來不及了，機車仍被我右後輪輾過」（
相驗卷第十一頁背面），嗣於檢察官偵查中供稱：「……．看到
小貨車已停在路邊，機車擦撞到小貨車倒地滑行，我一看到就踩
煞車，但因為與我距離太近，我右後輪還是輾到死者」（相驗卷
第二十四頁背面）等情，是否屬實？苟被告上開供述各情係屬事
實，則參照卷附道路交通事故現場圖所繪載之上開情形以觀，被
告於肇事前是否未看見其所駕駛車輛前方所發生，即被害人騎乘
機車撞擊李金寶所駕駛車輛之左後方，被害人及其機車倒地後並
前滑於路中之情形，尚非全無疑義，仍待調查釐清論述說明。而
上情與本件事實如何及如何為法律之適用攸關，自應詳予調查研
求論斷說明。乃原審就上情未詳予調查釐清，復對被告上開供述
各情，未說明其為如何斟酌取捨之理由，致檢察官得執上情據以
指摘，其查證未盡且理由欠備，遽行判決，尚有未合。(2)、原判
決為被告無罪之諭知，係以被告於警詢供稱：案發時伊之車速約
五十幾公里，於檢察官偵查中供稱：伊當時車速約四、五十公里
等情，核與原判決認定被告之車速應高於時速四十公里以上相符
。被告駕車肇事時其車速固逾該處時速四十公里之限制，而有違
規情事。惟違規並不當然應負過失之責，仍應視有無應注意能注
意而不注意之情形，被告對於被害人騎乘機車擦撞李金寶所駕駛
車輛左後方後而滑倒之突發狀況，並無法預見，亦無從採取任何
有效的避煞措施，以防止該次車禍之發生，屬於無法防範之情形
，被告並無過失之情形，則被告之違規並非即能作為其應負過失
罪責之依據（原判決第六頁第九至十九行），為其主要論據之一
。然原判決僅泛稱被告於駕車肇事時，其車速應高於時速四十公
里以上，並未認定被告於駕車肇事時，其時速究為多少及有無嚴
重超速等情事，即逕謂被告縱有超速違規情事，然不能即認被告
應負過失責任，其查證未盡且理由欠備，遽行判決，已有未合。
又稽諸卷附道路交通事故現場圖之內容，其內並未繪載被告所駕
駛車輛於肇事後停置之處，而僅於其上註記：「838-GR移動現場
」（相驗卷第四頁）。而苗栗縣警察局竹南分局以九十三年五月
二十五日南警刑字第0930021853號函，檢送本案相驗現場照片二
十四張等物，其所檢送上開照片中之最後二張（相驗卷第六十一
頁），所拍攝之內容是否係被告所駕駛車輛於肇事後停置之情形
？而苟該二張照片係被告所駕駛車輛於肇事後停置之情形，則被
告所駕駛之車輛何以停置於離現場甚遠之處，且其後何以仍遺留
有間斷且距離甚長之煞車痕？而上情與認定被告所駕駛車輛於肇
事時之時速，及被告於本件車禍之發生有無過失等，非無關聯，
自應詳予調查釐清論述說明。乃原審就上情未詳予調查研求論斷
說明，即逕為有利於被告之論斷，其查證未盡且理由欠備，遽行
判決，尚嫌速斷，其審理猶有未盡，亦有未洽。檢察官上訴意旨
指摘原判決不當，尚非全無理由。應將原判決撤銷，發回原審法
院更為審判。
據上論結，應依刑事訴訟法第三百九十七條、第四百零一條，判
決如主文。
中    華    民    國  九十八  年    七    月  二十三  日
                      最高法院刑事第一庭
                          審判長法官  董  明  霈
                                法官  林  茂  雄
                                法官  張  祺  祥
                                法官  賴  忠  星
                                法官  宋      祺
      本件正本證明與原本無異
                                      書  記  官
中    華    民    國  九十八  年    七    月   三十   日
                                                      Ｅ


司法院資訊處製作；財團法人民間司法改革基金會備份。
